【裁判字號】    95,上易,126
【裁判日期】    950718
【裁判案由】    交還土地
【裁判全文】
臺灣高等法院臺中分院民事判決         95年度上易字第126號
上  訴  人  乙○○
訴訟代理人  丙○
被上訴人    甲○○
上列當事人間請求交還土地事件，上訴人對於中華民國95年2月
23日臺灣彰化地方法院94年度訴字第650號第一審判決提起上訴
，本院於95年7月4日言詞辯論終結，判決如下：
    主  文
上訴駁回。
第二審訴訟費用由上訴人負擔。
    事實及理由
一、被上訴人起訴主張：坐落彰化縣員林鎮○○段457地號土地
    係被上訴人所有，惟上訴人竟無權占用系爭土地，在其上蓋
    建如原判決附圖所示編號3面積0.7平方公尺加強磚造房屋，
    爰依民法第767條規定，訴請上訴人應將上開建物拆除，並
    將該部分土地交還被上訴人等語。
二、上訴人則辯以：上開建物確為其所有，願與被上訴人商談解
    決之道等語。
三、原審判決：
    (一)上訴人應將坐落彰化縣員林鎮○○段457地號土地上，如
      原判決附圖所示編號３部分面積零點七平方公尺之加強磚
      造房屋拆除，並將該部分土地交還被上訴人。
    (二)並就被上訴人上開准許部分，依職權宣告准予假執行。
四、上訴人不服原判決，提起本件上訴，於本院聲明，求為判決
    ：
    (一)原判決不利於上訴人部分廢棄。
    (二)上廢棄部分被上訴人在第一審之訴駁回。
    並補充陳述稱：
    按權利之行使，不得違反公共利益，或以損害他人為主要目
    的。民法第148條第1項有明文規定。又權利之行使是否以損
    害他人為主要目的，應就權利人因權利行使所能取得之利益
    ，與他人及國家社會因其權利行使所受之損失，比較衡量以
    定之，倘其權利之行使，自己所得利益極少而他人及國家社
    會所受之損害甚大者，非不得視為以損害他人為主要目的，
    此乃權利社會化之基本內涵所必然之解釋（最高法院71年度
    台上字第737號判例意旨參照）。上訴人所建房屋經測量結
    果，僅越界占用被上訴人土地0.7平方公尺，而系爭房屋為5
    層加強磚造建物，該占用區域屬系爭房屋之樑柱與牆壁等安
    全結構部分，若拆除恐有倒塌之虞，亦致上訴人及社會之經
    濟損害；又被上訴人所有之457地號土地面積廣闊，遭上訴
    人所越界占用之位置處於左後側，並無妨害系爭土地之使用
    價值，上訴人曾表示願以合理價格購買，惟被上訴人堅持須
    給付30萬元，始讓上訴人使用，而所有權仍歸被上訴人所有
    ，足證被上訴人請求上訴人拆屋還地，係以損害上訴人為目
    的，且客觀上被上訴人所得利益與上訴人所受損害顯不相當
    ，有權利濫用之違法等語。
六、被上訴人於本院聲明，求為判決：上訴駁回。
    並補充陳述稱：
    上訴人占用被上訴人之土地0.7平方公尺之建物，上訴人辦
    保存登記之建號為員林段第3393號，有建物測量成果圖及建
    物謄本可查，上訴人係利用其作空地比之土地搭建物，屬違
    章建築，依法自不應予保護，況事實上拆除系爭建物，亦不
    影響上訴人辦保存登記建物之結構安全，目前可以電鋸切割
    之方法拆屋，整齊美觀且安全，切多薄均可。另被上訴人有
    誠意與上訴人和解，倘其欲購買，絕不能僅購買其占有之部
    分，而應將如原判決附圖所示之土地，即劃斜線部分（見本
    院卷第22頁）一同購買，否則地形不良，將影響被上訴人之
    地形、及將來承買者之意願，若上訴人願意購買，被上訴人
    願意分割移轉登記予上訴人等語。
七、查被上訴人主張系爭土地為其所有，上訴人無權占用系爭土
    地蓋建如原判決附圖所示編號3面積0.7平方公尺之磚造房屋
    等情，業據其提出地籍圖謄本、及土地登記謄本等件為證，
    並為上訴人所不爭執，復經原法院囑託彰化縣員林地政事務
    所測量人員會同勘測屬實，及製有勘驗筆錄、及土地複丈成
    果圖在卷可稽，堪信被上訴人上開主張為真實。惟被上訴人
    主張上訴人應將占用系爭土地上之上開建物拆除一節，則為
    上訴人所爭執，並以被上訴人行使權利有違反公共利益、及
    損害上訴人為主要目的等詞置辯。
八、按所有人對於無權占有或侵奪其所有物者，得請求返還之，
    對於妨害其所有權者，得請求除去之。又權利之行使，不得
    違反公共利益，或以損害他人為主要目的。民法第767條、
    第148條第1項分別定有明文。查上訴人確有無權占用被上訴
    人所有系爭土地之事實，已如上述，被上訴人依物上請求權
    法律規定，訴請上訴人拆除系爭建物交還土地，係行使法律
    所賦與之權利，本係權利之正當行使。至權利之行使是否違
    反公共利益、或以損害他人為主要目的，應就權利人因權利
    行使所能取得之利益，與他人及國家社會因其權利行使所受
    之損失，比較衡量以定之。被上訴人已就上訴人占用之系爭
    土地係屬未保存登記之建物，如拆除並不影響上訴人主建物
    之結構安全等情，上訴人雖辯以：系爭建物如予拆除，其所
    有房屋樑柱與牆壁等安全結構將有倒塌之虞，而受有經濟上
    損害云云，惟上訴人就上開所辯，並未提出任何積極事証以
    供本院調查，已難認其辯詞為真實。被上訴人既係基於權利
    之正當行使，訴請上訴人返還無權占用之土地，其權利之行
    使，即非以損害他人為主要目的，難認有何權利濫用之情事
    ，上訴人上開所辯，委無足取。
九、綜上所述；被上訴人本於物上請求權法律關係，訴請上訴人
    應將坐落彰化縣員林鎮○○段457地號土地上，如原判決附
    圖所示編號３部分面積零點七平方公尺之加強磚造房屋拆除
    ，並將該部分土地交還被上訴人，為有理由，原審以被上訴
    人請求，核屬有據，予以准許，並依法宣告被上訴人得假執
    行，均核與法相符，上訴人猶執詞上訴，為無理由，應予駁
    回。
十、本案事實已臻明確，兩造其餘攻擊防禦方法，不足以影響
    本判決結果，爰不一一論述，併此敘明。
據上論結：本件上訴為無理由，依民事訴訟法第449條第1項、第
78條，判決如主文。
中    華    民    國    95    年    7    月    18    日
                     民事第四庭審判長法  官   黃斐君
                                     法  官   陳蘇宗
                                     法  官   張浴美
以上正本係照原本作成。
不得上訴。
                                     書記官   郭振祥
中    華    民    國    95    年    7     月    19    日
                                                      Ｂ


司法院資訊處製作；財團法人民間司法改革基金會備份。
